【裁判字號】    88,訴,75
【裁判日期】    890317
【裁判案由】    侵權行為損害賠償
【裁判全文】
臺灣苗栗地方法院民事判決  八十八年度訴字第七五號
    原      告    甲○○
                  乙○○
    兼右二人共同
    法定代理人    丁○○      .
    被      告    丙○○      住台北市○○區○○路一段三七巷一之四號四樓
    訴訟代理人    林玫岑律師
右當事人間請求侵權行為損害賠償事件，本院判決如左：
    主      文
被告應給付原告甲○○新台幣伍拾萬零柒佰拾柒元，原告乙○○新台幣肆拾捌萬陸仟
柒佰拾柒元，原告丁○○新台幣伍拾參萬零壹佰肆拾玖元，及均自民國八十八年一月
十三日起至清償日止，按週年利率百分之五計算之利息。
原告其餘之訴駁回。
訴訟費用由被告負擔二分之一，餘由原告負擔。
本判決第一項於原告甲○○以新台幣拾陸萬陸仟元，原告乙○○以新台幣拾陸萬元，
原告丁○○以新台幣拾捌萬元供擔保後，得假執行。
原告其餘假執行之聲請駁回。
    事      實
甲、原告方面：
一、聲明：求為判決
（一）被告應給付原告甲○○新台幣（下同）九十一萬九千三百二十九元，原告乙○○八十九萬九千三百二十九元，原告丁○○一百三十七萬零六元，及均自起訴
      狀繕本送達翌日起至清償日止，按年息百分之五計算之利息。
（二）原告願供擔保，請准宣告假執行。
二、陳述：
（一）緣被告於民國八十七年六月四日二十二時三十分許，駕駛車牌號碼ＥＡ─六四
      一九號自小客車，沿國道高速公路由南往北方向行駛，途經國道高速公路一二
      九公里處（苗栗縣頭屋鄉○路段時，原應注意飲酒後吐氣所含酒精成分超過每
      公升零點二五毫克以上者，不得駕車，以避免危險之發生，且依當時之情形，
      又無不能注意之情形，被告竟疏於注意，於飲酒後吐氣所含酒精成分每公升逾
      前開標準（第一次測試為每公升零點七毫克，第二次測為每公升零點三三毫克
      ），仍駕駛汽車，致其所駕駛之自小客車撞及道路護欄後翻覆於外側車道，適
      逢訴外人林啟義駕駛車牌號碼ＸＳ－二六０號半聯結車至該地外側車道，被害
      人張木麟則在訴外人林啟義後方駕駛車牌號碼ＨＣ－七六三號半聯結車至該地
      外側車道，訴外人林啟義為閃避被告翻覆之自小客車而快速自外側車道煞車並
      轉入內側車道，被害人張木麟則因未與前車保持適當安全距離閃避不及，自後
      撞及訴外人林啟義駕駛之前揭半聯結車，並致被害人張木麟因而出血休克死亡
      。按汽車駕駛人飲酒後所吐氣所含酒精成分超過每公升零點二五毫克以上者，
      不得駕車，道路交通安全規則第一百十四條第二款定有明文，被告駕車自應注
      意上開規定，且依其情形又非不能注意，竟疏於注意以致肇事，被告顯有過失
      ，其因而至被害人死亡，被告之過失行為與被害人之受傷間，有相當因果關係
      。被告因上開過失致死案件，業經台灣高等法院台中分院判處有期徒刑七月確
      定。
（二）原告甲○○、乙○○二人均為被害人張木麟之子女，原告丁○○為被害人張木
      麟之配偶，爰依民法第一百八十四條、第一百九十二條及第一百九十四條之規
      定，請求被告負損害賠償責任，茲就請求賠償之事項及金額，敘述如左：
    (1)殯葬費部分：
      原告丁○○為被害人張木麟支出殯葬費共計二十五萬七千三百三十五元。
    (2)扶養費部分：
      原告甲○○、乙○○及丁○○為被害人張木麟之子女及配偶，被害人張木麟對
      原告三人均負有法定扶養義務，原告甲○○、乙○○於事故發生時分別為四歲
      及五歲，至其成年尚有十六及十五年，而原告丁○○於被害人張木麟死亡時為
      二十九歲，依內政部所頒台灣地區簡易生命表八十二年版所載，其平均餘命尚
      有四十九點七年，另被害人死亡時為三十五歲，其平均餘命為三九‧０三年，
      是原告甲○○、乙○○、丁○○各請求十六、十五、三十九年之撫養費，均以
      八十五年度綜合所得稅扶養親屬寬減額每年七萬元計算，並依霍夫曼計算法扣
      除中間利息，又原告丁○○育有二名子女，是被害人張木麟僅對丁○○負擔上
      開金額三分之一的扶養數額（夫妻互負扶養義務），經核計原告甲○○、乙○○、丁○○應各得請求撫養費四十一萬六千三百二十九元、三十九萬九千三百
      二十九元及五十一萬二千六百五十元。
    (3)慰撫金部分：
      原告甲○○與乙○○均係被害人張木麟之子女，幼年喪父，情何以堪；另原告
      丁○○為被害人張木麟之髮妻，面臨喪夫之痛，精神上所受痛苦更難言喻，爰
      請求被告分別賠償被害人張木麟之子女及配偶即原告甲○○、乙○○及丁○○
      各五十萬元及六十萬之精神上慰撫金。
三、證據：提出戶籍謄本一份、殯葬費收據一紙，殯葬費用收據影本三紙，八十二年
    臺灣地區簡易生命表、台灣高等法院台中分院八十八年度交上易字第七一八號刑
    事判決影本各一份為證。
乙、被告方面：
一、聲明：求為判決駁回原告之訴。
二、陳述：
  （一）本件車禍事故之發生，係肇因於被害人張木麟駕駛車牌號碼ＨＣ－七六三號
        半聯結車未注意車前狀況及未保持行車安全距離，追撞前方訴外人林啟義所
        駕駛之車牌號碼ＸＳ－二六０號半聯結車所致，非因被告之過失所致。被告
        於飲酒後其吐氣所含酒精成分超過法定每公升０點二五毫克以上仍駕駛汽車
        ，然被告雖因訴外人林啟義所駕駛之車牌號碼ＸＳ－二六０號半聯結車強行
        變換車道時離被告所駕車號ＥＡ－六四一九號自小客車很近，為閃避該車被
        迫向右偏，致撞上外側路肩施工之水泥護欄後翻覆於外側車道並拖行幾十公
        尺，惟被告尚能自行從翻覆之車輛中爬出，並於稍事休息後即至警局製作筆
        錄，足證被告並無意識模糊或喪失意識之現象，準此，被告於本件事故發生
        時，並未因喝酒而喪失操控行車之能力，被告所駕車輛之所以撞及護欄後翻
        覆於外側車道，並非因酒後駕車操控失當所致，被告所駕自小客車所以翻覆
        ，係因訴外人林啟義所駕駛上開半聯結車強行超車，迫使被告為閃避該車，
        不得不向右偏，致撞上外側路肩施工之水泥護欄後翻覆於外側車道。
  （二）退步言之，縱認為被告所駕駛自小客車所以翻車係因被告酒後駕車失控所致
        ，然訴外人林啟義所駕車長十七點三公尺、最大軸承十三之上開半聯結車既
        能以時速每小時八十公里之速度，在經被害人張木麟所駕車輛強行撞擊下，
        仍不與被告之車發生碰撞順利變換車道繞過被告之車，則訴外人林啟義於是
        時之駕駛行為，並不因被告車之翻覆而有若何影響，應可認定。準此，縱認
        為被告所駕駛自小客車係因被告酒後駕車失控而翻車，亦與本件事故之發生
        無因果關係，本件車禍之發生實係因被害人張木麟所駕駛之車牌號碼ＨＣ－
        七六三號半聯結車未保持行車安全距離且已昏睡，致追撞訴外人林啟義所駕
        之車所致，被告並無任何過失可言。
  （三）縱認被告於本件車禍事故之發生有其過失，然被害人張木麟駕駛之上開半聯
        結車未注意車前狀況及未保持行車安全距離，追撞前方訴外人林啟義所駕駛
        之上開半聯結車亦為本件車禍之肇事原因，亦應依民法第二百十七條之規定
        ，減輕或免除被告之賠償金額。
  （四）原告於起訴狀所記載損害賠償之計算方式，於法有違：原告甲○○與乙○○
        之撫養義務人除被害人張木麟外，尚有原告丁○○，故原告甲○○與乙○○
        所得請求之撫養費損害賠償額應各減二分之一；又原告丁○○既已成年，依
        通常情形自應認有謀生能力，其既非不能維持生活又非無謀生能力，自不得
        請求撫養費之損害賠償；此外，支出殯葬費支人所得請求殯葬費之損害賠償
        ，需以實際支出者為限，原告所請求日後造墓費二十萬元部分，既未支出，
        自不得算入損害賠償額之列。
三、證據：提出刑事非常上訴聲請狀及收狀條、鑑定意見書、鑑定報告書影本各一件
    ，道路交通事故調查報告、警訊筆錄影本各二份，照片影本二十四份為證。
丙、本院依職權調閱本院八十七年度交訴字第一０八號及台灣高等法院台中分院八十
    八年度交上易字第七一八號刑事卷宗及八十六年度綜合所得稅結算申報書說明表
    。
    理    由
一、按起訴狀送達後，原告不得將原訴變更追加，但經被告同意或不甚礙被告之防禦
    及訴之終結者，不在此限，民事訴訟法第二百五十五條第一項定有明文；同法第
    二百五十六條復規定，前條規定於減縮應受判決事項之聲明行為無礙。本件原告
    丁○○起訴原請求被告給付一百四十萬四千六百五十一元，嗣縮減為一百三十七
    萬零六元，參諸前揭規定，即無礙被告之防禦及訴訟之終結，應予准許，合先敘
    明。
二、原告起訴主張：被告於八十七年六月四日二十二時三十分許，駕駛車牌號碼ＥＡ
    ─六四一九號自小客車，沿國道高速公路由南往北方向行駛，途經國道高速公路
    第一二九公里處（苗栗縣頭屋鄉○路段時，原應注意飲酒後吐氣所含酒精成分超
    過每公升零點二五毫克以上者，不得駕車，以避免危險之發生，且依當時之情形
    ，又無不能注意之情形，被告竟疏於注意於飲酒後吐氣所含酒精成分每公升逾前
    開標準（第一次測試為每公升零點七毫克，第二次測為每公升零點三三毫克），
    仍駕駛汽車，致其所駕駛之自小客車撞及道路護欄後翻覆於外側車道，適逢訴外
    人林啟義駕駛車牌號碼ＸＳ－二六０號半聯結車至該地外側車道，被害人張木麟
    則在訴外人林啟義後方駕駛車牌號碼ＨＣ－七六三號半聯結車至該地外側車道，
    訴外人林啟義為閃避被告翻覆之自小客車而快速自外側車道煞車並轉入內側車道
    ，被害人張木麟則因未與前車保持適當安全距離閃避不及，自後撞及訴外人林啟
    義駕駛之前揭半聯結車，並致被害人張木麟因而出血休克死亡，被告並因上開過
    失致死案件，業經台灣高等法院台中分院判處有期徒刑七月確定，原告等分別為
    被害人張木麟之子女或配偶，爰依侵權行為之法律關係，請求判令被告賠償如原
    告訴之聲明所示之殯葬費、扶養費及精神慰撫金等語；被告則以本件車禍事故之
    發生，係肇因於被害人張木麟駕駛車牌號碼ＨＣ－七六三號半聯結車未注意車前
    狀況及未保持行車安全距離，追撞前方訴外人林啟義所駕駛之車牌號碼ＸＳ－二
    六０號半聯結車所致，非因被告之過失所致，且被告於本件事故發生時，並未因
    喝酒而喪失操控行車之能力，被告所駕車輛之所以撞及護欄後翻覆於外側車道，
    並非因酒後駕車操控失當所致，被告所駕自小客車所以翻覆，係因訴外人林啟義
    駕駛半聯結車強行超車，迫使被告為閃避該車，不得不向右偏，致撞上外側路肩
    施工之水泥護欄後翻覆於外側車道，縱認為被告所駕駛自小客車係因被告酒後駕
    車失控而翻車，亦與本件事故之發生無因果關係，被告並無任何過失可言，縱認
    被告於本件車禍事故之發生有其過失，被害人張木麟就本件車禍事故之發生亦與
    有過失，又原告於起訴狀所記載損害賠償之計算方式，於法有違等語資為抗辯。
三、查被告於八十七年六月四日二十二時三十分許，駕駛車牌號碼ＥＡ─六四一九號
    自小客車，沿國道高速公路由南往北方向行駛，途經國道高速公路一二九公里處
    （苗栗縣頭屋鄉○路段時，原應注意飲酒後吐氣所含酒精成分超過每公升零點二
    五毫克以上者，不得駕車，以避免危險之發生，且當時雖為夜間，無照明，但係
    直路，路面乾燥，無缺陷，亦無障礙物，視距良好，並無不能注意之情形，竟疏
    於注意於飲酒後吐氣所含酒精成分每公升逾前開標準（第一次測試為每公升零點
    七毫克，第二次測為每公升零點三三毫克），仍駕駛汽車，致其所駕駛之自小客
    車撞及道路護欄後翻覆於外側車道，適逢訴外人林啟義駕駛車牌號碼ＸＳ－二六
    ０號半聯結車至該地外側車道，被害人張木麟則在訴外人林啟義後方駕駛車牌號
    碼ＨＣ－七六三號半聯結車至該地外側車道，訴外人林啟義為閃避被告翻覆之自
    小客車而快速自外側車道煞車並轉入內側車道，被害人張木麟則因未與前車保持
    適當安全距離閃避不及，自後撞及訴外人林啟義駕駛之前揭半聯結車，並致被害
    人張木麟因而出血休克、內臟外溢死亡等事實，業經台灣苗栗地方法院檢察署檢
    察官督同法醫師相驗明確，製有相驗筆錄、驗斷書、相驗屍體證明書及勘驗筆錄
    可稽，被告雖辯以：本件車禍事故之發生，係肇因於被害人張木麟駕駛車牌號碼
    ＨＣ－七六三號半聯結車未注意車前狀況及未保持行車安全距離，追撞前方訴外
    人林啟義所駕駛之車牌號碼ＸＳ－二六０號半聯結車所致，非因被告之過失所致
    ，又被告並未因喝酒而喪失操控行車之能力，且縱認為被告所駕駛自小客車係因
    被告酒後駕車失控而翻車，亦與本件事故之發生無因果關係云云，然查被告於肇
    事後二次為警測試之酒精濃度分別高達每公升零點七毫克及每公升零三三毫克（
    見台灣苗栗地方法院檢察署八十六年度相字第一五０號相驗卷宗第五十五頁），
    況被告於警訊時自承在撞及護欄後其頭很昏，意識未恢復正常（見同上卷第五十
    四頁），是被告所辯未因喝酒而喪失操控行車之能力，顯不足採信；又查被害人
    張木麟雖未與前車保持適當之安全距離，亦未注意車前狀況致追撞前車亦有過失
    ，然被害人張木麟駕駛半聯結車未注意車前狀況並與前車保持適當之安全距離追
    撞閃避已肇事翻車在外車道上訴外人林啟義之車輛雖為第二階段肇事原因，而被
    告酒精含量測試超過規定駕駛自用小客車操控失當撞及護欄後翻車於外車道，為
    第一階段之肇事原因，有台灣省車輛行車事故覆議鑑定委員會覆議意見書附於同
    上相驗卷足憑，是被告所辯被害人張木麟追撞前車非伊引起，與伊酒後駕車是兩
    回事，係因訴外人林啟義駕駛之半聯結車為超車而減速，致未保持行車安全距離
    且已昏睡之張木麟追撞所造成云云，應不足採信，另被告並因上開過失致死案件
    ，業經台灣高等法院台中分院判處有期徒刑七月確定，復經本院依職權調閱台灣
    高等法院台中分院八十八年交上易字第七一八號過失致死案刑事卷宗查明屬實，
    有該刑事判決書附卷可按，是被告顯有過失甚明，自堪信原告之上開主張為真實
    可採。
四、按因故意或過失，不法侵害他人之權利者，負損害賠償責任；又不法侵害他人致
    死者，對於支出殯葬費之人，亦應負損害賠償責任；被害人對第三人負有法定扶
    養義務者，加害人對於該第三人亦應負損害賠償責任；不法侵害他人致死者，被
    害人之父、母、子、女及配偶雖非財產上之損害，亦得請求相當之賠償金額，民
    法第一百八十四條第一項前段、第一百九十二條、第一百九十四條分別定有明文
    。本件原告等主張甲○○、乙○○二人均為被害人張木麟之子女，丁○○為被害
    人張木麟之配偶等情，有戶籍謄本影本一份附卷可稽，並為被告所不爭執，而被
    害人張木麟之死亡既因本件車禍及被告之過失行為所致，已如前述，二者間復有
    相當因果關係，是被告自應就本件侵權行為所造成原告等之損害負損害賠償責任
    ，茲就原告三人請求之前開金額，逐項審酌如后：
（一）殯葬費部分：
      原告丁○○因本件車禍，已為被害人張木麟支出殯葬費共計二十五萬七千三百
      三十五元，業據其提出殯葬費用收據一份在卷可憑，復為被告所不爭執，本院
      斟酌被害人張木麟之身分地位、經濟狀況及社會習俗，認上開支出部分均屬辦
      理喪葬所必需，是原告丁○○請求被告賠償前開殯葬費用二十五萬七千三百三
      十五元，自屬有據。
（二）扶養費部分：
      按直系血親相互間、夫妻相互間均互負扶養義務；負扶養義務者有數人而其親
      等同一時應各依其經濟能力分擔義務；受扶養權利者，以不能維持生活而無謀
      生能力者為限，分別為民法第一千一百十四條第一款、第一千一百十五條第三
      項、第一千一百十六條之一、第一千一百十七條第一項所明定；又民法第一千
      一百十六條之一規定：「夫妻互負扶養之義務，其負扶養義務之順序與直系血
      親卑親屬同，其受扶養權利之順序與直系血親尊親屬同。」，夫妻互受扶養權
      利之順序，既與直系血親尊親屬同，自不以無謀生能力為必要，惟仍應受「不
      能維持生活」之限制，最高法院七十九年度台上字第二六二九號判例可資參照
      。經查，原告甲○○、乙○○分別係八十三年十二月二十二日、八十二年十月
      四日出生，於被害人張木麟死亡時各為四歲及五歲，依其年齡、體力與智識程
      度，顯屬不能維持生活而無謀生能力，自有請求扶養之權利，即原告甲○○、
      乙○○依內政部編印八十五年度台灣省簡易生命表之統計仍，可受其父即被害
      人張木麟分別扶養十六、十五年，本院斟酌原告之身分、地位及一般國民生活
      水準等一切情狀，認以八十六年度綜合所得稅扶養親屬寬減額每人每年七萬二
      千元計算扶養費為當；又原告甲○○、乙○○尚有母親即原告丁○○（五十八
      年五月十七日生），且已成年，有上開戶籍謄本附卷可按，是原告丁○○應有
      扶養原告甲○○、乙○○之義務及能力，是被害人張木麟對原告甲○○、乙○○應負擔之扶養義務應為二分之一，依年別單利百分之五複式霍夫曼係數表計
      算法計算，扣除中間利息後，原告甲○○、乙○○得一次請求被告賠償之扶養
      費應各為四十一萬五千三百十元、三十九萬五千三百十元【其計算式分別為：
      72000（年扶養費）×11.00000000（十六之年霍夫曼係數）÷2＝415310，及
      72000（年扶養費用）×10.00000000（十五之年霍夫曼係數）÷2＝395310，
      小數點以下均四捨五入】，應予准許，逾此部分，為無理由，應予駁回。又原
      告丁○○為被害人之張木麟之配偶，按夫妻互受扶養權利之順序，與直系血親
      尊親屬同，自不以無謀生能力為必要，惟仍應受「不能維持生活」之限制。經
      查，原告丁○○係五十八年五月十七日生，有戶籍謄本附卷可按，其既已成年
      ，依通常情形，應認非不能維持生活，又按當事人主張有利於己之事實，就其
      事實有舉證之責任，民事訴訟法第二百七十七條定有明文，本件原告丁○○既
      未能就其有不能維持生活之事實舉證，從而，其主張被告應賠償其扶養費五十
      一萬二千六百五十元，為無理由，應予駁回。
（三）非財產上損害賠償部分：
      原告甲○○、乙○○二人均係被害人張木麟之子女，渠等幼年喪父，情何以堪
      ，精神上所受之損害甚鉅；而原告陳秀英為被害人張木麟之髮妻，痛失親夫，
      於精神上所受痛苦更難言喻，自均得請求被告賠償其所受非財產上之損害，本
      院斟酌兩造之身分、地位、經濟能力及原告所感受之精神上痛苦等一切情狀，
      認原告等請求被告賠償甲○○、乙○○二人每人各五十萬元，及賠償陳秀英六
      十萬元之精神上慰撫金，尚屬過高，應核減為甲○○、乙○○二人每人各三十
      萬元，及丁○○五十萬元，始為允當；原告逾此部分之請求，則無理由，應予
      駁回。
五、另按，損害之發生或擴大，被害人與有過失者，法院得減輕賠償金額或免除之，
    為民法第二百十七條第一項所明定；又民法第一百九十二條第一項規定不法侵害
    他人致死者，對於支出殯葬費之人，亦應負損害賠償責任，係間接被害人得請求
    賠償之特例。此項請求權，自理論言，雖係固有之權利，然其權利係基於侵權行
    為之規定而發生，自不能不負擔直接被害人之過失，倘直接被害人於損害之發生
    或擴大與有過失時，依公平之原則，亦應有民法第二百十七條過失相抵規定之適
    用，最高法院七十三年台再字第一八二號判例亦著有明文。查被害人張木麟於前
    揭時、地駕駛車牌號碼ＨＣ－七六三號半聯結車未注意車前狀況並與前車保持適
    當之安全距離追撞閃避已肇事翻車在外車道上訴外人林啟義之車輛亦為肇事原因
    ，有台灣省車輛行車事故覆議鑑定委員會覆議意見書附於同上相驗卷足憑，是被
    害人張木麟就本件車禍事故之發生亦與有過失，此亦為原告所不爭執，本院斟酌
    肇事情狀，認被告應負擔十之七之過失，被害人張木麟應負擔十分之三之過失責
    任，揆諸前揭判例說明，間接被害人即原告甲○○、乙○○、丁○○依公平原則
    ，應負擔直接被害人張木麟之過失，有民法第二百十七條過失相抵規定之適用，
    爰減輕被告十分之三之賠償金額。從而，原告甲○○得請求被告賠償其撫養費與
    非財產上損害共五十萬零七百十七元（415310×0.7＋300000×0.7＝500717，小
    數點以下四捨五入），原告乙○○得請求被告賠償其扶養費及非財產上損害共四
    十八萬六千七百十七元（395310×0.7＋300000×0.7＝486717，小數點以下四捨
    五入），原告丁○○得請求被告賠償殯葬費及非財產上損害共五十三萬零一百四
    十九元（257355×0.7＋500000×0.7＝530148，小數點以下四捨五入）。
六、綜上所述，原告三人起訴請求被告給付甲○○五十萬零七百十七元，乙○○四十
    八萬六千七百十七元，丁○○五十三萬零一百四十九元，及均自起訴狀繕本送達
    翌日即八十八年一月十三日起至清償日止，按年息百分之五計算之利息，尚屬有
    據，應予准許；逾此部分之請求，則無理由，應予駁回。
七、原告等陳明願供擔保請准宣告假執行，就其勝訴部分，核無不合，爰酌定相當之
    擔保金額併宣告之；至原告敗訴部分，其假執行之聲請，已失所附麗，應予駁回
    。
八、本件事證已臻明確，兩造其餘之攻擊防禦方法及舉證，於判決結果均不生影響，
    無予一一論列之必要，併此敘明。
九、據上論結：本件原告之訴為一部有理由、一部無理由，依民事訴訟法第七十九條
    但書、第八十五條第一項前段、第三百九十條第二項，判決如主文。
中      華      民      國    八十九    年    三      月      十七      日
                                  臺灣苗栗地方法院民事庭
~B法      官  卓進仕
右為正本，係照原本作成。
如對本判決上訴，須於判決送達後廿日內向本院提出上訴狀。
~B法院書記官  郭國瑞
中      華      民      國    八十九    年    三      月      十七    日


司法院資訊處製作；財團法人民間司法改革基金會備份。
